【裁判字號】    91,上易,259
【裁判日期】    920409
【裁判案由】    損害賠償
【裁判全文】
臺灣高等法院臺中分院民事判決      九十一年度上易字第二五九號
      上  訴  人  丙○○
      法定代理人  甲○○
      被  上訴人  乙○○
右當事人間請求損害賠償事件，上訴人對於中華民國九十一年六月七日臺灣臺中地方
法院九十年度訴字第一六四五號第一審判決，提起上訴，本院判決如左：
      主      文
原判決關於駁回上訴人後開第二項之訴部分，及該部分假執行之聲請，並訴訟費用之
裁判廢棄。
被上訴人應再給付上訴人新台幣陸萬元，及自民國八十九年九月五日起，至清償日止
，按週年利率百分之五計算之利息。
其餘上訴駁回。
第一（除確定部分外）、二審訴訟費用，由被上訴人負擔五十分之三，餘由上訴人負
擔。
      事      實
甲、上訴人方面：
一、聲明：求為判決：(一)原判決關於駁回上訴人在第一審新台幣（下同）一百二十四
    萬七千四百九十一元及其法定利息部分之訴暨命負擔該部分訴訟費用之裁判均廢
    棄。(二)右廢棄部分被上訴人應再給付上訴人一百二十四萬七千四百九十一元，及
    自民國八十九年九月五日起至清償日止，按年息百分之五計算之利息。(三)請准供
    擔保宣告假執行。
二、陳述：
（一）查本件原審判決於認事用法上有諸多違誤之處，茲分別敘述如左：
  １、關於喪失勞動能力部分：本件上訴人之所以受傷係因遭被上訴人撞擊所致，被
      上訴人於撞傷上訴人後並未將上訴人送醫，被上訴人為掩人耳目而將上訴人直
      接送回家，適巧當時上訴人之母親撞見而迅速將上訴人送醫，否則後果不堪設
      想；又上訴人尚於醫院治療時，被上訴人逕擅自趁機替上訴人繳納醫藥費後，
      將上訴人辦理出院，導致上訴人傷勢無法痊癒，而造成上訴人鎖骨遺存顯著畸
      形，屬勞工保險殘廢給付標準第十六等級，喪失勞動力達百分之二三點零七，
      上訴人喪失勞動能力之損害為一百零四萬九千九百六十元。
  ２、增加生活上之負擔部分：上訴人受被上訴人侵害後因休養期間，須人照顧，上
      訴人係單親家庭，茲因家貧無力僱用看護，因而由上訴人之母將工作辭掉後，
      在家照顧上訴人，期間自八十九年一月四日至同年二月十八日，上訴人之母一
      個月薪資為二萬一千元，二個月增加生活上負擔為四萬二千元，該部分之費用
      與一般醫院之看護費用相比已屬合理。
  ３、後續之長期復健費用：上訴人目前仍須長期繼續追蹤治療，衡諸復健之路尚屬
      漫長，為使上訴人之身體能繼續接受治療，復健費用以每月五千元計，目前復
      健期間以五年計，依霍夫曼式扣除中間利息，總計為二十七萬三千八百六十二
      元。
  ４、精神上之慰撫金：被上訴人於肇事後未將上訴人緊急送醫，逕擅自將受傷之上
      訴人送回家，其惡性重大，不言可喻；且肇事後態度惡劣，上訴人精神上之損
      害賠償以一百萬元為適當。
  ５、總計上開損害為二百三十六萬五千八百二十二元，衡諸雙方之過失比例，被上
      訴人應負擔百分之五十之責任，因此該部分之損害為一百十八萬二千九百十一
      元。
（二）次查，本件原審認被上訴人應賠償被上訴人三十二萬二千九百零五元，依雙方
      肇事責任比例分擔，該部分被上訴人應負擔百分之五十之責任，因此被上訴人
      就該部分應再給付上訴人六萬四千五百八十元。
（三）綜上所述，被上訴人應再給付上訴人一百二十四萬七千四百九十一元。
三、證據：除援用原審之證據方法外，補提座談會意見影本一件、獎狀影本二件、殘
    障手冊影本乙件、診斷證明書影本五件、醫療費用收據影本十五件等為證。
乙、被上訴人方面：
一、聲明：求為判決：駁回上訴。
二、陳述：除與原判決記載相同部分予以引用外，補稱：
（一）本件上訴人於八十九年八月二十九日提出附帶民事起訴狀時，原本僅請求被上
      訴人賠償參佰零玖萬玖仟玖佰陸拾元（減少勞動力損失：1,049,960+精神慰撫
      金：2,000,000+增加生活費負擔：42,000 +腳踏車毀損：8,000=3,099,960)，
      嗣於九十年八月十五日又追加請求醫療費貳萬貳仟貳佰參拾元及健保費壹拾萬
      捌仟柒佰貳拾元，合計為參佰貳拾參萬零玖佰壹拾元(3,099,960+22,230+108,
      720 = 3,230,910)，又在九十一年一月二十一日再將醫療費用追加為貳萬伍仟
      玖佰元，比原先請求之貳萬貳仟貳佰參拾元多出參仟陸佰柒拾元 (25,990-22,
      230=3,670)，另追加後續復健車馬費、營養費壹佰萬元，合計成為肆佰貳拾參
      萬肆仟伍佰捌拾元(3,230,910+3,670+1,000,000=4,234,580) ，另又追加投入
      跆拳道訓練六年之訓練費貳拾萬元，總計上訴人共請求肆佰肆拾參萬肆仟伍佰
      捌拾元(4,234,580+200,000= 4,434,580)，原審判決書事實欄將上訴人聲明請
      求被上訴人給付上訴人參佰貳拾參萬零玖佰壹拾元，即有誤寫，合先陳明。
（二）上訴人於原審時復將腳踏車毀損由原先捌仟元減為肆仟參佰元，此部分上訴人
      全部勝訴，再依上訴人九十一年七月五日聲明上訴狀上訴內容觀察，上訴人就
      腳踏車毀損、醫療費、後續復健之車馬費、營養費、投入跆拳道六年之訓練費
      均未上訴，精神慰撫金原請求貳佰萬元，僅上訴其中壹佰萬元，被上訴人即僅
      就上訴人上訴部分，提出答辯如左：
  １、就喪失勞動力部分：原審已函請光田綜合醫院及沙鹿童綜合醫院查詢上訴人所
      受傷害是否合於殘廢給付標準表之障礙項目，經該二家醫院函覆原審，均稱上
      訴人所受傷害不符勞工保險殘廢給付標準之障礙項目，另國軍台中醫院亦函覆
      原審表示上訴人之精神疾病無法證明與本件車禍有關連，原審乃以上訴人就該
      部分不能舉證以實其說，上訴人就此部分之請求洵屬無據，而就此部分駁回上
      訴人在第一審之訴，惟上訴人仍執陳詞，指摘原判決不當，卻未提出證據證明
      ，上訴人此部分之上訴，應認為上訴無理由，應予駁回。
  ２、就增加生活費負擔部分：原審以上訴人受傷住院期間為八十九年一月一日至八
      十九年一月四日，而上訴人法定代理人甲○○固於八十九年一月四日曾至台中
      精機廠股份有限公司上班，但旋於同年一月六日即離職，且甲○○復於八十九
      年二月十八日再覓得工作，又上訴人既經醫院同意辦理出院，顯見上訴人所受
      之傷並無特別看護之必要，上訴人之母甲○○亦非因上訴人受傷而影響其工作
      ，當時又正值學校寒假期間，上訴人賦閒在家，上訴人之母基於常情照顧上訴
      人，乃係基於法律上扶養義務之親情使然，而駁回上訴人就此部分在第一審之
      訴，其判決理由僅指上訴人所受傷害未達須特別看護之必要，並非認為此部分
      係屬上訴人母親甲○○之法定扶養義務，此部分之損失不能請求，上訴人就此
      部分指摘原判決不當，即顯然誤會原判決之真意，被上訴人認此部分原判決之
      理由非常恰當，上訴人若不能舉證，證實其所受傷害達到需特別看護之情況，
      則上訴人就此部分之上訴，亦應駁回。
  ３、就後續長期復健費用部分：上訴人於原審就此部分僅請求車馬費及營養費，並
      未請求復健醫療費，而車馬費、營養費部分，上訴人並未上訴，復健醫療費部
      分，上訴人並未起訴，上訴人就其未起訴之部分，提出上訴，應認為上訴人就
      此部分之上訴為不合法，應予駁回。何況上訴人僅受輕傷，未達勞工保險殘廢
      給付之障礙項目，何須長期復健？上訴人就此部分提出上訴，縱認為此部分上
      訴合法，亦由上訴人就其認為須長期後續復健，提出證據，以實其說；上訴人
      苟未能舉證證明確須長期後續復健及復健期間必須長達五年，則上訴人就此部
      分之訴，亦應認其上訴為無理由，駁回上訴人就此部分之上訴。
  ４、有關精神慰撫金部分：上訴人於原審原請求此部分被上訴人應賠償貳佰萬元，
      上訴人僅就其中壹佰萬元提起上訴，再依上訴人聲明上訴狀第五頁第七行亦自
      承：「上訴人精神上之損害賠償以壹佰萬元為適當」，上訴人既自認精神慰撫
      金以壹佰萬元為適當，然原審就此部分，已判給上訴人參拾萬元，應認上訴人
      僅就其餘柒拾萬元提出上訴。
（三）按上訴人僅受輕傷，原審慮及上訴人為單親家庭，酌判參拾萬元，被上訴人認
      上訴人此部分之上訴，亦應駁回；又依鑑定單位鑑定結果，上訴人為肇事之主
      因，被上訴人僅為肇事次因，上訴人認被上訴人應負擔五成過失比例，亦嫌未
      洽。
三、證據：除援用原審所提之證據外，另提出上訴人於原審所提證物欄表影本乙件為
    證。
丙、本院依職權調閱本院九十年度交上易字第九六Ｏ號傷害案件歷審刑事卷宗，並向
    國軍台中總醫院函查上訴人是否因本件車禍而致器質性精神異常。
      理      由
一、本件上訴人起訴主張：被上訴人於八十九年一月一日下午五時五十五分許，駕駛
    小客車，沿台中縣龍井鄉○○村○○路一巷，由北往南方向行駛，途經該路與產
    業道路之交岔路口時，未減速慢行，並作好隨時停車之準備，過失以右前輪碰撞
    並碾壓到上訴人之腳踏車前輪，致使腳踏車車身部位往上翹而弄破被上訴人自用
    小客車之右前擋風玻璃後，連人帶車一併落在龍北路一巷內，上訴人轉三圈，致
    使上訴人嚴重摔落路旁，受有左鎖骨骨折、腦震盪等傷害，腳踏車等受有損害，
    上訴人喪失勞動能力一百零四萬九千九百六十元、投入跆拳道六年之時間及訓練
    費損失二十萬元、增加生活上負擔四萬二千元、醫療費用二萬五千九百元、後續
    長期之復健保健醫療所需補貼車馬費及營養補給品一百萬元、復健期間五年之健
    保費用十萬八千七百二十元（原審誤為十八萬八千七百二十元）、腳踏車修理費
    用四千三百元、慰撫金二百萬元，合計四百四十三萬零八百八十元之損害等情，
    求為命被上訴人給付上訴人上開金額並加付法定遲延利息之判決（原審判決被上
    訴人應給付上訴人九萬六千八百七十二元及加付法定遲延利息，而駁回其餘部分
    之請求，上訴人僅就其中敗訴之減少勞動能力、增加生活上負擔、後續之長期復
    健費、精神慰撫金等部分聲明不服）。被上訴人則以：本件車禍經台灣省台中縣
    區車輛行車事故鑑定委員會鑑定結果，認為被上訴人並無肇事因素，嗣因上訴人
    不服，聲請覆議機關覆議，覆議機關初始以被上訴人行駛至無交通號誌之交岔路
    口，應減速慢行，作隨時停車之準備，被上訴人竟未減速慢行，作隨時停車之準
    備，而認定上訴人為肇事主因，被上訴人僅為肇事次因，兩個鑑定單位鑑定結果
    出入極大，加以覆議機關並未說明其依據何種證據，證明被上訴人未減速慢行，
    自應以台灣省台中縣區車輛行車事故鑑定委員會之鑑定結果為準，是上訴人之請
    求即屬無據；縱認被上訴人有過失，上訴人亦為肇事之主因，應負百分之八十過
    失責任，是上訴人僅能請求其中百分二十之賠償等語，資為抗辯。
二、經查，被上訴人於八十九年一月一日下午五時五十五分許，駕駛其所有車牌號碼
    Ｂ八─二四九六號自用小客車，沿台中縣龍井鄉○○村○○路一巷，由北往南方
    向行駛，途經該路與產業道路之交岔路口時，應注意車前狀況及於行經狹路無號
    誌之交岔路口時，應減速慢行，作隨時停車之準備，且依當時情形，又無不能注
    意之情形，竟疏於注意，貿然行駛，適有上訴人騎乘腳踏車沿上開產業道路由西
    往東駛出左轉，亦於行經狹路無號誌之交岔路口，左轉彎車未暫停讓直行車先行
    ，被上訴人見狀已煞避不及而與上訴人之腳踏車發生撞擊，致上訴人因而受左鎖
    骨骨折之傷害，且腳踏車亦受有損害；關於上訴人受傷部分之事實，被上訴人經
    台灣臺中地方法院判決因過失傷害，處拘役伍拾日，如易科罰金，以銀元三百元
    折算一日，經檢察官上訴後，已經本院刑事庭駁回上訴確定在案，此業據本院調
    閱台灣臺中地方法院八十九年度交易字第三三八號刑事案件全卷查核屬實，並有
    判決書附卷足參；被上訴人雖抗辯其並無未減速作隨時停車之準備云云，惟據被
    上訴人於台灣臺中地方法院刑事庭九十年二月二十日審理時，已自認：「我有減
    速慢行。我有點疏失，也有一點肇事責任」等語，並有道路交通事故調查表、驗
    傷單一紙及現場照片附卷可稽。上訴人於警訊時亦陳稱：當時天色昏暗，伊要左
    轉時，沒看到被上訴人所駕駛之車，即左轉過去，伊腳踏車前方撞到被上訴人車
    輛之右前方；而卷附之車損照片亦顯示：被上訴人車輛之右前輪上方板金有撞擊
    痕跡，另上訴人腳踏車前輪扭曲，依上訴人於警訊所陳及車損照片所示，顯然上
    訴人當時已經左轉。上訴人事後於本件審理時又提出主張：其當時係騎乘腳踏車
    沿上開產業道路由西往東駛出左轉，正當行駛至該交岔路口時，因欲左轉進入龍
    北路一巷，由於龍北路一巷陸續有二至三輛車輛行駛通過，遂在該產業道路與龍
    北路一巷之交岔路口靠產業路右邊停下腳踏車等候，俟無車再通過交岔路口左轉
    入龍北路一巷云云，尚難採信；又本件車禍肇事責任經臺灣省車輛行車事故覆議
    鑑定委員會覆議結果，亦認：「一、丙○○夜晚騎乘腳踏車，行經狹路無號誌交
    岔路口，左轉彎車未暫停讓直行車先行，為肇事主因。二、乙○○夜晚駕駛自小
    客車，行經狹路無號誌交岔路口，未減速慢行，為肇事次因。」有該委員會覆議
    意見書附於原法院八十九年度交易字第三三八號刑事卷宗第三十八頁可稽。本件
    上訴人騎乘腳踏車，沿產業道路由西往東行駛至狹路，無號誌交岔路口，其欲左
    轉往北時，而被上訴人駕駛小客車由北往南方向直行駛來，依道路交通安全規則
    第一百二十五條第七款之規定，轉彎車輛應讓直行之汽車、慢車及行人優先通行
    ，上訴人竟未依規定讓直行車行駛，自難推稱其無過失。至於被上訴人車右前方
    擋風玻璃等處有損壞之情形，除其位置與被上訴人車子右前方葉子板位置均屬車
    輛右前方位置，且既經台灣省台中縣區車輛行車事故鑑定委員會、台灣省行車事
    故覆議鑑定委員會於鑑定意見書即覆議意見書之車損情形均已載明：「乙○○車
    子右前方葉子板、右前方擋風玻璃等處有損」等語，是上訴人主張警員未將被上
    訴人車輛右前方擋風玻璃有破裂之情形送請台中縣區與台灣省車輛行車事故鑑定
    委員會鑑定時參考云云，自非可採。再者，上訴人主張被上訴人於肇事時只有開
    小燈而未開大燈及於本件車禍除受有左鎖骨之傷害外尚有腦震盪之傷害等情，既
    為被上訴人所否認，上訴人復未能具體舉證以實其說，尚難認為可採。又上訴人
    主張被上訴人於事發後未報警，亦未通知救護車，可見不尊重他人之生命，僅向
    路人借機車載上訴人回家，當時有證人蔡玉燕，在上訴人家裡，看見被上訴人走
    路不穩，還有酒味，急忙就走，另有證人陳慧雪至醫院探視上訴人，亦知此情，
    顯見被上訴人更有過失之處云云；惟查，上訴人於警訊時稱：車禍發生後被上訴
    人問伊有沒有怎樣，然後向旁邊的人借機車將伊載回家，伊母甲○○知道後，趕
    快載伊至派出所報案等語，足見被上訴人已有對上訴人為詢問及將上訴人託付於
    上訴人之母甲○○，並非完全棄置上訴人不理，且經原法院調閱案發當時被上訴
    人之酒精測試資料，其測定值均為零（ＭＧ＼Ｌ），此有被上訴人酒精濃度測試
    報告單影本一紙在卷足參，又訊據證人陳慧雪於原審證稱：我是於車禍隔天早上
    大約九點多快十點時，去醫院看上訴人，當時看到被上訴人及其太太至醫院，被
    上訴人之精神狀況不錯，精神意識狀態都還好，沒有口齒不清之情形等語；再證
    人蔡玉燕於原審證稱：我不記得被上訴人是否有於案發當時喝酒，且精神狀況不
    佳、站不穩之情形等語，是就證人所言，亦無法得知被上訴人有酒醉駕車之情形
    ，上訴人為此主張，復未能具體舉證以實其說，亦難採信。次查，被上訴人雖辯
    稱：其有減速慢行云云，惟對於其行經無號誌之交岔路口，且又值上訴人於路口
    左轉之情形，卻仍導致車禍結果發生，復未能具體舉證其確實依狀況為必要減速
    之證明，尚難認為其已確實為減速慢行，是其所辯即不足採。
三、按汽車於行經無號誌之交岔路口時，應減速慢行，作隨時停車之準備；又汽車行
    駛時駕駛人應注意車前狀況，並隨時採取必要之安全措施，道路交通安全規則第
    九十三條第一項第四款、第九十四條第三項分別定有明文。被上訴人駕車自應注
    意上述道路交通安全規定，且依其狀況，又非不能注意，竟疏不注意為之，以致
    肇事，致人受傷，被上訴人顯有過失。雖上訴人於行經狹路無號誌之交岔路口，
    亦疏於注意，未依道路交通安全規則第一百二十五條第七款，轉彎車輛應讓直行
    之汽車、慢車及行人優先通行之規定，暫停讓直行車先行，而與有過失；惟被上
    訴人仍難辭過失之責。而上訴人所受之傷害，既有因被上訴人之過失所致，是被
    上訴人過失之行為與上訴人受傷間具有相當因關係。上訴人主張被上訴人有過失
    侵權行為之事實，為屬有據。按因故意或過失，不法侵害他人之權利者，負損害
    賠償責任；違反保護他人之法律，致生損害於他人者，負賠償責任；不法侵害他
    人之身體或健康者，對於被害人因此喪失或減少勞動能力，或增加生活上之需要
    時，應負損害賠償責任；又不法侵害他人之身體、健康者，被害人雖非財產上之
    損害，亦得請求賠償相當之金額，民法第一百八十四條第一項前段、第二項、第
    一百九十三條第一項、第一百九十五條第一項前段分別定有明文。本件被上訴人
    過失駕車肇事致侵害上訴人之身體及腳踏車，既經認定，對於上訴人因而所受之
    損害，自應負賠償責任。上訴人請求之金額，關於醫療費用二萬五千九百元部分
    ，經原審判決被上訴人應給付上訴人一萬八千六百零五元；腳踏車修理費用部分
    ，原審判決被上訴人應給付上訴人四千三百元；後續長期之復健醫療所需補貼車
    馬費及營養補給品一百萬元、投入跆拳道六年之時間及訓練費損失二十萬元、復
    健期間五年之健保費用十八萬八七千百二十元等部分，均經原審判決駁回，茲就
    上訴人上訴部分之請求分述如下：
（一）減少勞動能力之部分：上訴人主張其因本件車禍左鎖骨骨折，且被上訴人於上
      訴人至光田醫院就醫第四天即以代繳醫藥費用之方式，強迫上訴人出院，導致
      上訴人傷勢無法痊癒，而造成上訴人鎖骨遺存顯著畸形（一高一低），屬勞工
      保險殘廢給付標準表障礙項目第十六項之殘廢，殘廢等級為第十三級，喪失勞
      動能力達百分之二三點零七，故以上訴人七十四年五月七日出生，計算自成年
      開始工作至六十歲退休，工作年數為四十年，每月以基本工資一萬七千元計算
      ，扣除中間利息，則上訴人喪失勞動能力之損害為一百零四萬九千九百六十元
      （12×17000×23.07%×23.30976= 0000000）云云；惟查，上訴人主張係被上
      訴人強迫出院，除未能提出任何證明，況且以上訴人受傷就醫之情形觀之，並
      不符合勞工保險殘廢給付標準表障礙項目所列之情形，此有國軍台中總醫院九
      十一年二月五日（九一）民查字第零六四六號函、光田綜合醫院九十一年二月
      十九日（九一）光醫事歷字第九一００一一一號函、沙鹿童綜合醫院九十一年
      三月二十八日（九一）童醫字第一九０號函附卷足參；上訴人復主張其因本件
      車禍後，頭部受傷，致患有器質性精神異常，惟據本院及原審函查國軍台中總
      醫院，均無法印證其精神症狀與本件車禍有關，此有國軍台中總醫院九十一年
      十二月四日（九一）民查字第六二九七號函、同院（九一）九十一年二月五日
      民查字第０六四六號函附卷可憑；上訴人主張其有喪失勞動能力之情形，復未
      能具體舉證以實其說，尚難採認，是其請求一百零四萬九千九百六十元部分，
      洵屬無據。
（二）增加生活上負擔部分：上訴人主張其為單親家庭，因家貧無力僱用看護，母親
      甲○○為照顧上訴人生活起居，遂將工作辭掉，在家照顧上訴人，期間自八十
      九年一月四日至同年二月十八日，該期間內上訴人所受損害，以上訴人之母每
      月薪資二萬一千元計算之，二個月之損害額共計四萬二千元，並舉臺灣高等法
      院暨所屬法院八十五年法律座談會討論意見為證云云；惟查，上訴人之母甲○
      ○，係於八十八年十二月二十日自永升交通事業有限公司離職，而於八十九年
      一月四日起至台中精機廠股份有限公司工作上班，旋於同年月六日辦理離職，
      另於同年二月十八日至勝傑工業股份有限公司工作，此有上訴人提出之勞工保
      險卡一紙及台中精機廠股份有限公司工作證明書一紙為證，被上訴人對此亦不
      爭執，堪信屬實；上訴人之母於代理上訴人開庭時亦陳稱：我們鄰居在我兒子
      （即上訴人）受傷住院的時候，有幫我照顧兒子，但是我沒有給他錢，他們總
      共照顧我兒子四天等語，足見上訴人住院期間尚有鄰人為上訴人之母照顧上訴
      人，因此就住院部分尚無增加照顧費用之支出，況上訴人受傷住院期間係於案
      發（即八十九年一月一日下午五時五十五分許）後，至同年一月四日為止，共
      計四天，是此四天中，上訴人之母於前三日本即處於無工作之狀態，而於第四
      天方至台中精機廠股份有限公司工作上班，惟因其復於同年月六日離職，其時
      上訴人業已出院，顯見上訴人之母並非因上訴人受傷住院，致影響其工作，是
      其情形，與上訴人所提臺灣高等法院暨所屬法院八十五年法律座談會討論意見
      ，被害人之母為照顧被害人，不得已而向其所屬公司請假以看護被害人之情，
      尚屬有間；且從上訴人之母甲○○於八十九年二月十八日再度覓得工作觀之，
      上訴人主張其母甲○○無法工作達二月要屬無據，況上訴人既於八十九年一月
      一日經醫院同意辦理出院，依其情形亦無需特別看護之必要；上訴人復未能提
      出因此增加生活上負擔之證明，是其請求四萬二千元之相當於看護費之損害，
      尚非有據。
（三）後續之長期復健費部分：按復健係以在可能的最大限度內，回復被害人傷害後
      身體及健康之必要支出，故被害人將來必須支出之復健費，核屬增加生活上需
      要之必要支出，自得據以向加害人請求賠償。復按當事人得提出新攻擊或防禦
      方法，但有民事訴訟法第四百四十七條但書所列各款情形之一者，第二審法院
      得駁回之，民事訴訟法第四百四十七條定有明文；本件上訴人對於原審判決不
      服，於九十一年七月五日向本院提起上訴；經查上訴人於原審起訴主張，被上
      訴人應給付上訴人「後續長期之復健保健醫療，所以要補貼車馬費及營養補給
      品一百萬元」，核其性質，亦屬為回復上訴人受傷後之身體，因而增加生活上
      需要之必要支出，是可認上訴人就因復健所需，而增加生活上需要之必要支出
      ，於原審已起訴請求被上訴人給付一百萬元，經原審判決駁回上訴人該部分之
      請求，嗣上訴人就原審駁回一百萬元中二十七萬三千八百六十二元部分之判決
      ，向本院聲明不服，提起上訴，請求被上訴人給付同屬因回復上訴人傷害後身
      體所需，而增生活上需要之必要支出之復健費；上訴人前後之主張，係屬同一
      訴訟標的下之不同攻擊、防禦方法，其於本院上訴主張被上訴人應給付上訴人
      二十七萬三千八百六十二元之復健費，亦核無民事訴訟法第四百四十七條但書
      情形，自得提出之。被上訴人抗辯：上訴人就其未起訴之部分，提出上訴，應
      認為上訴人就此部分之上訴為不合法云云，顯有誤解。上訴人主張，其目前仍
      須長期繼續追蹤治療，衡諸復健之路尚屬漫長，為使上訴人之身體能繼續接受
      治療，復健費用以每月五千元計，目前復健期間以五年計，依霍夫曼式扣除中
      間利息，總計為二十七萬三千八百六十二元整（5,000×12×4.0000000=273,8
      62）云云。惟上訴前開主張，除經被上訴人否認外，上訴人復未能具體舉證證
      明其確須長期後續復健及何以復健期間必須五年，是其此部分之請求，尚嫌無
      據。
（四）精神慰撫金部分：上訴人主張其原為學校跆拳道隊，在校期間體育成績優異，
      曾獲台中縣議長杯跆拳道錦標賽第三名，並已取得跆拳道一段之段證，業據其
      提出台中縣立龍井國民中學體育獎狀影本、台中縣議會獎狀影本、跆拳道段證
      影本各乙紙附卷可稽，堪信為真實；上訴人原擬往體育界一展長才，惟因本件
      車禍，無法繼續練習參賽，精神所受痛苦非小等語；按以人格權遭遇侵害，受
      有精神上之痛苦，而請求慰藉金之賠償，其核給之標準，須斟酌雙方之身分、
      資力與加害程度及其他各種情形而核定相當之數額。且所謂「相當」，應以實
      際加害情形與其名譽影響是否重大及被害人之身分、地位與加害人之經濟情況
      等關係定之。本院審酌上訴人現年十七歲，事發當時就讀於台中縣龍井國民中
      學三年級，其原為學校跆拳道隊，在校期間體育成績優異，曾獲台中縣議長杯
      跆拳道錦標賽第三名，並已取得跆拳道一段之段證，家庭狀況為單親家庭，家
      境清寒及其因本件車禍所受之前述傷害，上訴人之母甲○○又罹有精神疾病，
      領有身心障礙手冊，有中華民國身心障礙手冊影本乙紙附卷可參；被上訴人現
      年四十四歲，學歷為高職畢業，職業為司機，家庭經濟狀況為小康等情，復按
      體育選手，其得以肯定自我及展現長才之舞台，自以體育之競賽及訓練為主，
      如因傷中斷競賽及訓練，其所受之精神上痛苦，當難想像，故本院認被上訴人
      應給付上訴人五十萬元之精神慰撫金，始稱相當，上訴人逾此部分所為之請求
      ，自難准許。
（五）綜上所述，上訴人所得請求之部分為五十萬元。
四、按損害之發生或擴大，被害人與有過失者，法院得減輕賠償金額或免除之，民法
    第二百十七條第一項定有明文，此即過失相抵之法則。過失相抵之責任減輕或免
    除，非為抗辯，而為請求權一部或全部之消滅，故過失相抵之要件具備時，法院
    得不待當事人之主張，逕以職權減輕賠償金額或免除。經查，本件車禍上訴人夜
    晚騎乘腳踏車，行經狹路無號誌交岔路口，疏於注意，未依道路交通安全規則第
    一百二十五條第七款，轉彎車輛應讓直行之汽車、慢車及行人優先通行之規定，
    暫停讓直行車先行，而與有過失；被上訴人夜晚駕駛自小客車於行經無號誌之交
    岔路口時，未依道路交通安全規則第九十三條第一項第四款、第九十四條第三項
    規定減速慢行，作隨時停車之準備；並注意車前狀況，隨時採取必要之安全措施
    ，且依其狀況，又非不能注意，竟疏不注意為之，以致肇事，致人受傷，被上訴
    人顯有過失；然以兩造之過失責任相較，顯以上訴人左轉彎車未暫停讓直行車先
    行之情節較為嚴重，核其情節，上訴人為肇事主因，應負百分之七十之過失責任
    ，而被上訴人亦為肇事次因，亦應負擔百分之三十之過失責任，始為允當，是被
    上訴人抗辯上訴人亦有過失，雖屬有據，然其抗辯上訴人應負百分之八十之責任
    ，自己僅需僅需負擔百分之二十之責任，即非可採，是如前所述，上訴人請求賠
    償之慰撫金額五十萬元，依上開過失比例過失相抵後，應減為十五萬元（計算式
    ：500,000×30%=150,000，元以下四捨五入），始為合理。
五、綜上所述，本件上訴人本於侵權行為法則，請求被上訴人給付賠償金十五萬元及
    自起訴狀繕本送達翌日即八十九年九月五日起至清償日止，按年息百分之五計算
    之利息，為有理由，應予准許，逾此數額部分之請求，即無理由，應予駁回，原
    審就慰撫金部分過失相抵後僅判命准許上訴人請求九萬元，自有未合，是被上訴
    人應再給付上訴人六萬元及上開法定遲延利息。原審就上開應准許部分駁回上訴
    人之請求，尚有未洽，上訴意旨指摘原判決此部分不當，求予廢棄改判，為有理
    由，應由本院將原判決此部分予以廢棄，改判如主文第二項所示。至上訴人逾此
    部分之請求，原審判決駁回即無不合，上訴意旨指摘原判決不當，為無理由，應
    駁回上訴。
六、按對於財產權訴訟之第二審判決，如因上訴所得受之利益，不逾一百五十萬元者
    ，不得上訴，本件准許上訴人之請求既未逾一百五十萬元，依規定不得上訴第三
    審法院而告確定，則上訴人陳明願供擔保聲請宣告假執行，即無必要。兩造其餘
    攻擊防禦方法，經審酌後，核與判決結果不生影響，爰不一一論述，併此敘明。
七、據上論結，本件上訴為一部有理由，一部無理由，依民事訴訟法第四百五十條、
    第四百四十九條第一項、第七十九條但書，判決如主文。
中      華      民      國    九十二    年      四      月      九      日
~B1民事第一庭審判長法  官  李寶堂
~B2                法  官  鄭金龍
~B3                法  官  王重吉
右為正本係照原本作成。
不得上訴。
~B                書記官  顏子良
中      華      民      國    九十二    年      四      月      十      日
                                                                        Ｈ


司法院資訊處製作；財團法人民間司法改革基金會備份。
